【裁判字號】    95,訴,907
【裁判日期】    970314
【裁判案由】    遺棄
【裁判全文】
臺灣士林地方法院刑事判決               95年度訴字第907號
公  訴  人  臺灣士林地方法院檢察署檢察官
被      告  丙○○
上列被告因遺棄案件，經檢察官提起公訴（95年度偵字第708 號
），本院訊問被告後，被告為有罪之陳述，經本院合議庭裁定認
本件由受命法官獨任進行簡式審判程序，本院判決如下：
    主  文
丙○○對於無自救力之直系血親尊親屬，應扶助、養育及保護，
而不為其生存必要之扶助、養育及保護，處有期徒刑壹年，減為
有期徒刑陸月。緩刑年，並應於緩刑期內給付臺北市政府社會
局新台幣肆拾陸萬肆仟伍佰元，給付方式為自民國97年9 月15
日起至全部清償完畢時止，按月於每月15日給付新台幣伍仟元，
如有一期不履行，視為全部到期。
    事  實
一、丙○○係甲○之養子，依法令為第一順位之扶養義務人，且
    對於甲○負有扶助、養育及保護之義務，其明知甲○年齡已
    達79歲，身體狀況不佳，顯無法自行謀生，係屬無自救力之
    人。於民國93年間，甲○因跌倒經送醫診治，其日常生活需
    人協助照護，惟甲○住院期間，因無任何親屬前往照料，而
    經由台北市南港區舊莊里辦公室請求臺北市政府社會局提供
    救助安置後，由臺北市政府社會局將甲○安置於台北市立浩
    然敬老院醫療所，詎丙○○自93年12月27日（起訴書原載為
    91年間，業經蒞庭檢察官於本院審理時當庭更正）甲○經安
    置於台北市立浩然敬老院醫療所起，竟基於不為扶助、養育
    及保護之故意，於台北市政府社會局社工人員乙○○多次以
    電話通知丙○○請其出面處理甲○之扶養與照護事宜時，丙
    ○○均置之不理，既未與台北市政府社會局聯繫，亦未出面
    支付安養費用，且未提供甲○生存所必要之扶助、養育及保
    護，使無自救力之甲○之生存受有危險。
二、案經臺北市政府警察局南港分局報告臺灣士林地方法院檢察
    署檢察官偵查起訴。
    理  由
一、按簡式審判程序之證據調查，不受第159 條第1 項之限制，
    刑事訴訟法第273 條之2 定有明文，是依上開規定，於行簡
    式審判程序之案件，被告以外之人於審判外之陳述，除有其
    他不得作為證據之法定事由外，應認具有證據能力。查告訴
    人甲○於警詢時及偵查中之指述、證人乙○○於偵查中之證
    述，雖均係被告以外之人於審判外之陳述，惟因本案採行簡
    式審判程序，復無其他不得做為證據之法定事由，揆諸首揭
    說明，應認均具有證據能力。
二、上揭犯罪事實，業據被告丙○○本院審理中坦承不諱，核與
    告訴人甲○於警詢時（見偵卷第6 頁至第8 頁）、偵查中（
    見偵卷第47頁至第48頁）指述相符，並據證人乙○○於偵查
    中（見偵卷第48頁至第49頁）及本院審理時（見本院96年1
    月31日審判筆錄第3 頁至第4 頁）證述相符，復有臺北市政
    府社會局個案評估摘要表1 份（附於偵卷第23頁至第25頁）
    、台北市立浩然敬老院95年12月10日北市浩院社字第095304
    36500 號函附被害人甲○之個案摘要表、初評表、體檢表、
    台北市立萬芳醫院95年12月21日萬院醫病字第0950008291號
    函附被害人甲○就診病歷表、財團法人獎卿護理展望基金會
    95年12月26日獎（文山）字第95089 號函附被害人甲○入所
    資料、身體及生活狀況資料（均附於本院刑事卷）各乙份在
    卷可稽，堪認被告之自白與事實相符，應予採信。本案事證
    明確，被告犯行洵堪認定，應予依法論科。
三、核被告所為，係犯刑法第295 條、第294 條第1 項後段之遺
    棄直系血親尊親屬罪。被告係對直系血親尊親屬犯刑法第29
    4 條第1 項之罪，應依同法第295 條加重其刑至二分之一。
    爰審酌被告丙○○為被害人甲○之養子，被害人已因年邁，
    身體狀況不佳，陷於無自救力，需其子女施以其生存上必要
    之扶助、養育、保護，詎被告竟對其母之病況、生活不加聞
    問，且於臺北縣政府社會局依法通知時其施以必要之扶助、
    養育行為時，均仍置被害人於不理，不僅損及被害人之權益
    ，亦破壞社會中之優良倫常，惟犯後坦承犯行，尚有悔意等
    一切情狀（依最高法院95年度第8 次刑事庭會議決議六、（
    一）之意旨，修正後刑法第57條之規定，為法院就刑之裁量
    審認標準見解之明文化，非屬法律之變更，無新舊法比較適
    用之問題），量處如主文所示之刑。至公訴人求處有期徒刑
    1 年6 月，本院認上開刑度已足資惕勵，公訴人之求刑尚嫌
    過重，併予敘明。又中華民國96年罪犯減刑條例業於96年7
    月4 日公布，並於96年7 月16日施行，而被告犯罪在96年4
    月24日以前，依該條例第2 條第1 項第3 款之規定，應減其
    宣告刑二分之一，爰為減刑如主文所示。再被告所犯為最重
    本刑5 年以上有期徒刑之罪（刑法第294 條之罪最重本刑雖
    為5 年以下有期徒刑，惟依同法第295 條加重後，其最重本
    刑為7 年6 月），雖依中華民國96年罪犯減刑條例規定減為
    6 月以下有期徒刑，仍不符同條例第9 條規定得易科罰金之
    要件，附此敘明。末按緩刑之規定無關行為之可罰性之認定
    ，應適用裁判時之法，不生新舊法比較之問題（最高法院95
    年度第8 次刑事庭會議決議參照），故犯罪在本次刑法修正
    施行前，新法施行後為裁判者，緩刑之宣告，應適用新法第
    74條之規定，查被告前未曾受有期徒刑以上刑之宣告，有臺
    灣高等法院被告前案紀錄表1 份在卷可稽，其因一時失慮，
    偶罹刑典，事後已坦承犯行，深具悔意，應認被告經此刑之
    宣告後，已知警惕而無再犯之虞，本院因認暫不執行其刑為
    當，爰依修正後刑法第74條第1 項第1 款予以宣告緩刑3 年
    ，用啟自新，並依修正後刑法第74條第2 項第3 款之規定，
    命被告丙○○應支付臺北市政府社會局464,500 元，給付方
    式為自97年9 月15日起至全部清償完畢止，按月於每月15日
    給付5,000 元，如有一期不履行，視為全部到期（依刑法第
    74條第4 項，得為民事強制執行名義；且依刑法第75條之1
    第1 項第4 款規定，違反上開之負擔情節重大，足認原宣告
    之緩刑難收其預期效果，而有執行刑罰之必要者，得撤銷緩
    刑之宣告）。被告於本院審理時雖同意自97年9 月15日起按
    月償還臺北市政府社會局15000 元，惟因甲○目前全天需要
    專人照顧（包括餵食、如廁等），將來可能無法由被告接回
    家中，如甲○繼續住在文山養護中心，所需費用約每月2500
    0 元至26000 元，此有本院刑事紀錄科公務電話記錄表1 份
    在卷可憑，考量被告除需償還臺北市政府社會局之欠款外，
    尚需繼續支付甲○之安養費用及被告原任大客車駕駛，每月
    收入為4 至5 萬元，家中尚有配偶、子女由其扶養等情，爰
    將被告按月給付臺北市政府社會局之金額調整為5000元，附
    此敘明。
據上論斷，應依刑事訴訟法第273 條之1 第1 項、第299 條第1
項前段，刑法第295 條、第294 條第1 項後段、第2 條第1 項前
段、第74條第1 項第1 款、第2 項第3 款，中華民國96年罪犯減
刑條例第2 條第1 項第3 款、第7 條，判決如主文。
本案經檢察官余秉甄到庭執行職務。
中    華    民    國    97    年    3     月    14    日
                  刑事第六庭法  官  許永煌
以上正本證明與原本無異。
如不服本判決，應於收受送達後10日內向本院提出上訴書狀，其
未敘述上訴理由者，應於上訴期間屆滿後20日內向本院補提理由
書狀（均須按他造當事人之人數附繕本）。
                            書記官  陳淑琪
中    華    民    國    97    年    3     月    14    日
附錄本案論罪科刑法條之依據：
刑法第294 條第1項
對於無自救力之人，依法令或契約應扶助、養育或保護而遺棄之
，或不為其生存所必要之扶助、養育或保護者，處6 月以上、5
年以下有期徒刑。
刑法第295 條
對於直系血親尊親屬犯前條之罪者，加重其刑至二分之一。


司法院資訊處製作；財團法人民間司法改革基金會備份。
